臺灣板橋地方法院民事裁定　　　　　　100年度事聲字第238號
異　議　人
即　債權人　甲○(台灣)商業銀行股份有限公司
法定代理人　丙○○
送達代收人　丁○○
相　對　人
即　債務人　乙○○
代　理　人　陳傳中律師
上列異議人對於本院民事執行處司法事務官民國100 年5 月9 日
所為99年度司執消債更字第112 號認可更生方案提出異議，本院
裁定如下：
    主  文
異議駁回。
程序費用由異議人負擔。
    理  由
一、按關於更生或清算之程序，除本條例別有規定外，準用民事
    訴訟法之規定，消費者債務清理條例（下稱本條例）第15條
    定有明文。次按當事人對於司法事務官處理事件所為之終局
    處分，得於處分送達後10日之不變期間內，以書狀向司法事
    務官提出異議。司法事務官認前項異議有理由時，應另為適
    當之處分；認異議為無理由者，應送請法院裁定之。法院認
    第一項之異議為有理由時，應為適當之裁定；認異議為無理
    由者，應以裁定駁回之，民事訴訟法第240條之4第1至3項亦
    定有明文。又債務人有薪資、執行業務所得或其他固定收入
    ，法院認更生方案之條件公允者，得不經債權人會議可決，
    逕依債務人之聲請或依職權以裁定認可更生方案。而法院為
    認可之裁定時，因更生方案履行之必要，對於債務人在未依
    更生條件全部履行完畢前之生活程度，得為相當之限制，復
    分別為本條例第64條第1項及本條例第62條第2項所明定。
二、本件異議意旨略以：債務人乙○○之每月收入新臺幣（下同
    ）35000 元，是否有正式資料可佐證？是否另有年終或其他
    獎金？其名下有無保單價值準備金可供清償？而扣除內政部
    100年度新北市最低生活標準支出每月10792元與母親扶養費
    2278元（免稅額82000÷12月÷3人）後，債務人每月至少尚
    餘21930元可供清償，原裁定認可更生方案每月消償20932元
    ，難謂已盡最大還款誠意。且債務人僅37歲，離法定退休年
    限65歲尚有28年工作可能，藉由更生程序減免債務，債權人
    難以認同。債務人申請前置協商之際，最大債權銀行戊○銀
    行提出72期、0利率、月付8000元之2階段還款方案，惟債務
    人拒絕，而今卻提出96期、月付20932 元之更生方案，其前
    置協商方案債務人明顯可以負擔，卻意圖利用更生程序，假
    協商不成立之名，行更生程序之實，爰依法聲明異議等語。
三、經查：
  (一)按債務人之更生方案應否准許，係以是否公允為斷，而所謂
    公允，應審酌債權人與債務人之利益衡平、債務人之償債能
    力與清償誠意以及社會公益等因素為綜合判斷，非以還款成
    數為判斷更生方案是否公允、適當、可行之唯一標準，倘其
    計算基礎，在審核債務人聲請前二年內之收入及支出，並酌
    留更生方案履行期間之必要生活費用後所得之數額，則償還
    金額及成數僅是藉由數字計算之中性結論，並非具有價值之
    判斷。查本件更生方案清償成數雖僅占總債權額之32.1%，
　　惟按本條例之立法目的，係為使不幸陷入經濟困境之人得以
  　清理債務、重建生活，並在清理過程中能保有符合人性尊嚴
　　之最低基本生活，是更生方案之認可，應審酌除最低生活需
　　求外，債務人能否負擔該方案之條件以及債權人與債務人間
　　之權利義務關係是否公允。
  (二)本件債務人乙○○聲請更生，前經本院裁定開始更生程序並
    命由司法事務官進行更生程序，有本院98年度消債更字第51
　　號卷可稽。而原裁定以債務人目前任職己○數位科技股份有
    限公司，每月平均收入35000 元，債務人與二名兄弟姊妹共
    同撫養母親，依其所提出更生計畫，於更生方案履行期間之
    每月生活必要支出加計撫養費為14068 元，低於行政院主計
    處公佈之99年度台北縣最低收入戶每人每月最低生活費用10
    792元之標準（該標準債務人每月之生活費用為14390元即10
    792+1079 2÷3），債務人原任職每月固定收入僅為30000元
    ，為提高清償成數，債務人於更生程序中積極更高收入之工
    作（每月35000 元），又其每月平均收入扣除生活必要支出
    及撫養費後，餘額已等同更生方案之還款計畫，債務人為提
    高清償成數而自動延長為八年，堪認債務人確已盡最大能力
    及誠意，並撙節開支，提高每月清償，而認更生計畫應為合
    理公允、適當、可行。本院司法事務官復調查債務人之更生
    方案並無本條例第63條、第64條第2 項所定不應認可更生方
    案之消極事由，乃逕依本條例第64條第1 項裁定予以認可債
    務人所提更生方案，並依本條例第62條第2 項酌定其生活限
    制等情，經核於法並無違誤。
　(三)財政部公告之扶養親屬免稅額乃供課徵個人綜合所得稅所用
    ，依司法院大法官釋字第415 號解釋，扶養免稅額係屬租稅
    優惠之性質，有其稅賦政策之考量，與實際上因負有扶養義
    務而須支出扶養費不可相提並論，本件更生方案之執行不宜
    逕認扶養免稅額所定之金額即足以維持被扶養人基本生活，
    是債務人母親扶養費與其二名兄弟姊妹共同分擔，其更生方
    案履行期間之每月生活必要支出及撫養費為14068 元，尚在
    合理範圍之內。
  (四)債務人是否兼職或以其他方式增加收入，端視其現有工作性
    質、個人專業能力、家庭因素及經濟景氣良窳等諸多因素而
    定，而此等因素或為無法明確衡量、或屬將來不可預測之事
    ，俱無從採為判斷更生方案公允與否之客觀依據。債務人目
    前每月平均收入約35000 元，此有己○數位科技公司出具之
    在職證明書、債務人薪水袋影本在卷可證（見執行卷第 185
    、186 頁），堪信屬實，即應以該收入做為履行更生方案之
    基礎，自不得以其過去或未來不確定之收入為衡量基準。準
    此異議人指摘原裁定未考量債務人年終獎金或其他獎金云云
    ，自有未洽，要難採信。且縱令有此等獎金屬實，惟更生方
    案係考量債務人仍得繼續正常生活，而非令其過清苦生活，
    依債務人所提列每月生活必要支出加計撫養費僅為14068 元
    ，而此等費用依目前社會現狀，僅得過著節省之生活，但日
    常生活總會有臨時性、額外之支出，縱令債務人確有獎金，
    但除得供支付日常必需生活之費用外，亦得供擔保確能按月
    履行更生方案之用，況更生方案以債務人月入35000 元計算
    為基礎，係綜合考量債務人之情況，例如債務人係任職私人
    公司，並非保障債務人偶因故無法上班（如因病、因緊急事
    故等原因），仍得領取35000 元，自有以獎金補充之必要性
    ，倘計較債務人每月必有35000 元收入，及加計其獎金等，
    豈非必保證債務人不得偶發事故或生病之情事發生，顯不合
    事理。原裁定即係綜合考量債務人之情況，而以債務人月入
    35000 元作為計算基礎，甚屬公允，應屬可取，難認有何不
    當之處。
　(五)更生程序與清算程序之目的有別，前者以維持債務人既有之
    財產前提下，協助其重建經濟生活；後者強調將債務人之財
    團財產變價分配，以公平清償債權人。債務人雖有投合人壽
    保險，此有保單一紙在卷（本院98年度消債更字第51號卷98
    頁），惟本條例第64條第2項第3款規定，僅須列入依清算程
    序所得受償之總額計算，並無強制相對人變價之依據及必要
    。又債務人係91年開始投保終身壽險，投保金額為60萬元，
    則其保單價值準備金甚低，得為變價受償金額，顯屬有限，
    且債務人有此人身保險，對於債務人更得確保能按月履行更
    生方案，確有助益。準此，難認本件更生方案有強制變價取
    償之必要性。是原裁定未考量債務人有此人身保險價值部分
    ，亦無關宏旨，難認異議人此部分之異議，確有理由。
  (六)原審前曾認可債務人以按月清償18375 元之更生方案（見98
    年度司執消債更字第501 號裁定書），惟由於：「前裁定認
    可相債務人所提出之更生方案，係以相對人每月清償 18375
    元，，共清償96期，清償總額0000000元，清償成數28.2%。
    惟債務人母親庚○○扶養義務人計有債務人及第3 人辛○○
    、壬○○等三人，而辛○○96年度、97年度所得分別為1575
    76元、207510元，育有三名未成年子女；壬○○66年出生、
    未婚、96年度、97年度所得分別為160840元、215872元，..
    辛○○之配偶是否收入，事涉辛○○扶養子女及母之能力？
    又壬○○是否應負扶養其母之義務？再者，相對人既在聲請
    更生程序時，陳明住所地在臺北縣中和市，惟債務人則陳稱
    與母共同租屋在桃園縣中壢市，需共同月支11000 元租金，
    且復係僅相對人與其母二人住居，甚至相對人僅係有時前往
    住居，是否確需承租月租金11000 元高額房屋之必要性？再
    者，相對人投資癸○科技股份有限公司150000元，何以得繼
    續保有此財產，而未提供作為清償之用？凡此均攸關債務人
    之更生方案是否公允，因而予以廢棄原裁定准許之更生方案
    （見本院99年度執事聲字第133 號裁定）。嗣既經原審及債
    務人再為查報提出更生方案，業已查明每月生活必要支出及
    撫養費為14068 元，確屬可取，已如前述，且債務人原投資
    癸○科技股份有限公司150000元，已於95年2 月21日全數轉
    讓。因而提高每月清償20932 元，顯確實已盡其最大清償能
    力及誠意，並撙節開支，其更生計畫應為合理公允、適當、
    可行。此本即更生主要目的，足以促使債務人得早日脫離負
    債生活，獲得重生。準此以觀，原裁定認可債務人所提更生
    方案，依法查無違誤之處。是異議人之異議，尚乏依據，要
    不可取。
　(七)本件債務人前即以書面向最大債權金融機構請求共同協商而
    不成立，是債務人既已依法與最大債權金融機構進行實質共
    同協商，按本例第3 條規定債務人不能清償或有不能清償之
    虞，即得聲請更生，並無以履行金融機關之協商條件有困難
    為要件，債務人是否同意協商條件，係債務人之自由，債務
    人透過更生程序早日解脫債務之實體利益，亦為立法意旨所
    保障，異議意旨所指其前置協商方案債務人顯以負擔，意圖
    利用更生程序，假協商不成立之名，行更生程序之實，恐有
    誤會。準此，原裁定就債務人之日常生活程度已予以限制，
    且已審酌債權人與債務人之利益衡平、債務人之償債能力與
    清償誠意以及社會公益等因素，難謂原裁定認可之更生方案
    條件有何不公允之事實。是異議人上開異議，尚乏依據，要
    無足取。
五、綜上，本院司法事務官斟酌債務人所提更生方案每月為1 期
　　，分96期清償，每期清償20932元，清償金額總計0000000元
    ，因認其條件核屬公允、適當、可行，又查無債務人有本條
    例第63條或第64條第2 項所定不應認可之消極事由存在，乃
    逕依本條例第64條第1 項裁定予以認可債務人所提更生方案
    ，並依本條例第62條第2 項酌定其生活限制，經核並無不合
    。異議人並未具體提出債務人確有本條例第63條及第64條第
    2 項之情事。從而，異議人聲明異議，為無理由，應予駁回
    ，爰裁定如主文。
中　　華　　民　　國　  100　　年　　10　　月　　5 　 日
                  民事第二庭    法　官　李行一
以上正本證明與原本無異
如不服本裁定，應於裁定送達後10日內，以書狀向本院提出抗告
，並繳納抗告費新臺幣1000元。
中　　華　　民　　國　  100　　年　　10　　月　　5 　 日
                                書記官　蔡於衡
